【裁判字號】    90,重訴,331
【裁判日期】    900727
【裁判案由】    分割共有物
【裁判全文】
臺灣臺中地方法院民事判決  九十年度重訴字第三三一號
    原      告  甲○○
    被      告  乙○○
右當事人間分割共有物事件，本院判決如左：
    主      文
兩造共有坐落臺中市○區○○段六七之六一地號、地目田、面積零點零貳參零公頃土
地及同區段六七之八二地號、地目建、面積零點零零貳柒公頃土地，准依如附圖所示
方法合併分割；其中如附圖所示編號Ａ、Ｂ部分面積零點零壹貳玖公頃土地分歸原告
取得，編號Ｃ、Ｄ部分面積零點零壹貳捌公頃土地分歸被告取得。
原告應補償被告新臺幣貳萬柒仟捌佰參拾肆元。
訴訟費用由被告負擔二分之一，餘由原告負擔。
    事      實
甲、原告方面：
一、聲明：兩造共有坐落臺中市○區○○段六七之六一地號及六七之八二地號土地，
    請依如附圖所示方法合併分割。
二、陳述：
（一）系爭如聲明所示之兩筆土地均為兩造所共有，應有部分各為二分之一，兩造間
      並無不為分割之約定，雖其中六七之六一地號土地之地目為田，但現位於商業
      區，亦非不能分割，爰依民法第八百二十四條第二項之規定，請求裁判分割。
      又兩筆土地互相毗鄰，南側均有道路可與外界相通，為保持分割後之完整性及
      維護兩造之利益，系爭兩筆土地宜合併分割，以達土地最佳使用效益。
（二）與系爭土地相鄰之六七之一四六地號土地為原告叔叔賴清建所有，賴清建已同
      意與原告合併使用，為謀土地完整利用以利民生經濟，將如附圖所示編號Ａ、
      Ｂ部分土地分歸予原告較為妥適。
三、證據：提出土地登記謄本二紙、地籍圖謄本乙紙、都市計畫土地使用分區證明書
    乙紙及土地使用權同意書影本乙紙為證。
乙、被告方面：
一、聲明：原告之訴駁回。
二、陳述：
（一）同意按如附圖所示方法合併分割系爭六七之六一地號及六七之八二地號土地。
（二）取得如附圖所示編號Ａ、Ｂ部分土地者，可與兩造叔叔賴清建所有上開六七之
      一四六地號土地共同興建房屋，格局較為完整，凡兩造間分得該部分土地者，
      兩造之叔叔賴清建均會同意與其合併使用以興建房屋，並非只同意與原告合併
      使用。
（三）為求土地之完整利用，分得如附圖所示編號Ａ、Ｂ部分土地者，於日後取得上
      開六七之一四六地號土地時，應騰出部分土地供分得如附圖所示編號Ｃ、Ｄ部
      分土地者規劃興建房屋，俾能與路面垂直。
三、證據：提出合建契約書影本乙份為證。
丙、本院依職權履勘現場並囑託臺中市中山地政事務所測繪土地複丈成果圖，及訊問
    證人黃金生。
    理      由
一、本件原告主張坐落臺中市○區○○段六七之六一地號、六七之八二地號土地二筆
    為兩造所共有，並無不能分割之情形，亦無不為分割之約定，茲因兩造間無法協
    議分割，爰依民法第八百二十四條第二項之規定，請求將系爭二筆土地按如附圖
    所示之方法合併分割。被告則以其雖同意按如附圖所示之方法合併分割，惟因取
    得如附圖所示編號Ａ、Ｂ部分土地者，可與同區段六七之一四六地號土地共同興
    建房屋，格局較為完整，為求土地之完整利用，分得該部分土地者，若於日後取
    得上開六七之一四六地號土地時，應騰出部分土地供分得如附圖所示Ｃ、Ｄ部分
    土地者規劃興建房屋，俾能與路面垂直等語，資為抗辯。
二、經查，系爭六七之六一地號、地目田、面積０‧０二三０公頃土地，及六七之八
    二地號、地目建、面積０‧００二七公頃土地均為兩造所共有，應有部分各為二
    分之一，此為兩造所不爭，並有土地登記謄本二紙附卷可稽，自屬真實。又雖其
    中六七之六一地號土地之地目為田，但現位於商業區，有都市計畫土地使用分區
    證明書乙紙在卷可按，並無不能分割之情形，兩造間就系爭土地亦無不為分割之
    約定，復不能以協議定分割之方法，為兩造所是認，則原告請求法院裁判分割，
    自無不合，應予准許。復按數共有物，依其性質及其共有人與應有部分均相同，
    並經共有人全體同意者，非不得予以合併分割，以增加經濟效益（請參照最高法
    院八十五年度臺上字第二九五九號判決意旨）。查系爭二筆土地相互毗鄰，南側
    均有道路可與外界相通，有卷附地籍圖謄本乙紙可憑，兩造於各該土地上之應有
    部分亦各為二分之一，其等並均請求合併分割，自應依兩造意願予以合併分割。
三、復查，系爭二筆土地現為空地，南臨臺中市○○○路，業經本院履勘現場屬實，
    並有本院依兩造所主張之分割方案囑託臺中市中山地政事務所測繪如附圖所示之
    土地複丈成果圖乙份可稽，若以如附圖所示方法分割，雖不能與道路垂直，但分
    割後之二筆土地，均可保留一定之格局以供興建房屋，可充分發揮土地之經濟效
    益，應屬妥適。兩造對如附圖所示之分割方法均無意見，惟因取得如附圖所示編
    號Ａ、Ｂ部分土地者，可與兩造叔叔賴清建所有同區段六七之一四六地號土地共
    同興建房屋，格局較為完整，故兩造均主張應分得上開編號Ａ、Ｂ部分土地，是
    以本件所應審酌之重點乃在於究應由原告抑或被告取得上開編號Ａ、Ｂ部分之土
    地，較為公平合理。嗣因原告同意如其分得上開編號Ａ、Ｂ部分土地，待日後取
    得上開六七之一四六地號土地時，願騰出部分土地供分得如附圖所示編號Ｃ、Ｄ
    部分土地者規劃興建房屋，被告遂同意由原告分得上開編號Ａ、Ｂ部分土地，渠
    則分得上開編號Ｃ、Ｄ部分土地（見九十年七月十三日言詞辯論筆錄）。兩造既
    均同意原告所提之分割方案，且可顧及未來分得土地上建物之完整性俾便於充分
    利用，爰依民法第八百二十四條第二項之規定，將系爭土地分割如主文所示。
四、末按以原物為分配時，如共有人中，有不能按其應有部分受分配者，得以金錢補
    償之，民法第八百二十四條第三項定有明文。經查，系爭六七之六一地號土地面
    積為二百三十平方公尺，六七之八二地號土地面積為二十七平方公尺，合計二百
    五十七平方公尺，兩造應有部分均為二分之一，則本應各分得面積一百二十八點
    五平方公尺之土地，惟依如附圖所示方法分割之結果，原告所分得編號Ａ、Ｂ部
    分土地之面積為一百二十九平方公尺，已超過其按應有部分應受分配之土地面積
    零點五平方公尺，而被告分得編號Ｃ、Ｄ部分之土地面積則為一百二十八平方公
    尺，不足零點五平方公尺。復查，系爭二筆土地之公告現值均為每平方公尺新臺
    幣（下同）五萬五千六百六十七元，有土地登記謄本二紙附卷可憑，從而原告應
    補償被告二萬七千八百三十四元（55,667×0.5=27833.5，元以下四捨五入），
    方屬公允，爰判決如主文第二項所示。
五、本件雖認原告之主張為有理由，而准予合併分割系爭二筆土地，惟被告之主張及
    分割方案，依當時之訴訟程序，確為伸張及防衛其權利所必要，依民事訴訟法第
    八十一條第二款之規定，自應命勝訴之原告負擔一部分之訴訟費用。
六、據上論結，本件原告之訴為有理由，依民事訴訟法第七十八條、第八十一條第二
    款，判決如主文。
中      華      民      國    九十      年      七      月    二十七    日
                                臺灣臺中地方法院民事第一庭
~B法      官  廖穗蓁
右為正本係照原本作成
如不服本判決，應於判決送達後二十日內，向本院提出上訴狀。
中      華      民      國    九十      年      七      月    卅        日
~B法院書記官


司法院資訊處製作；財團法人民間司法改革基金會備份。
